臺灣新竹地方法院民事判決　九十一年度婚字第四○一號
　　原　　　告　乙○○
　　訴訟代理人　林思銘律師
　　　　　　　　劉雅萍律師
　　被　　　告　甲○○　住新竹.
　　　　　　　　　　　　民國四.
　　　　　　　　　　　　身分證.
　　訴訟代理人　黃金源律師
右當事人間請求離婚事件，本院判決如左：
    主　　文
原告之訴駁回。
訴訟費用由原告負擔。
    事實及理由
壹、原告起訴主張：
一、原告乙○○與被告甲○○於民國（下同）七十年三月二十一日結婚，雙方共同居
    住於新竹縣竹東鎮○○街三六號住處，婚後感情初尚融洽，並育有黃筱如、黃怡
    寧二人。詎料八十三、四年間兩造因被告在原告家中擺設原告之靈堂有所爭執，
    原告一時氣憤動手毆打被告，被告即逕自無故離家出走，至今已達七、八年之久
    ，且雙方已無任何交集，形同陌路。雖原告有一時氣憤而動手毆打被告之行為，
    惟就兩造之小女兒黃怡寧在九十年度家調字第四八二號履行同居事件之調解程序
    中證述：「我母親應該不是因為被父親打得受不了才離家，應該是個性不合，我
    母親個性滿強的，他不會怕我爸爸」等語，可知被告非因原告一時氣憤動手而離
    家，是以被告無故離家七、八年之久，並非可歸責於原告。
二、再者縱認本件被告無故離家，係原告毆打所致，而認係可歸責之一方。惟查，民
    法第一千零一條但書拒絕同居義務之正當理由，乃一時免除同居義務，但不能不
    有一定期間之限制，否則夫妻一方因一次性之過失事由，而造成雙方永久性的分
    居，此非婚姻共同生活應有之結果。從而，夫妻一方正當理由之抗辯權將因其不
    履行同居義務，逐漸因時間之經過而轉弱，且於超越一定分居期間後，從有正當
    理由而變成無正當理由，此項法理有德國舊民法第一五六八條第二項規定，只要
    夫妻別居已達五年以上，夫妻任何一方均得獨立於過失，訴請離婚之立法例可證
    。因此，兩造分居長達七、八年之久，空有夫妻之名，而無夫妻之實，且雙方早
    已無任何交集，無法再行復合。又被告多次在庭上表示不敢回家，足見婚姻已出
    現重大破綻，難以繼續維持婚姻，爰依民法第一千零五十二條第一項第二款為此
    請求判決離婚等語。並聲明（一）准原告與被告離婚。（二）訴訟費用由被告負
    擔。
貳、被告則以：
一、八十三年五月一日勞動節時，被告甲○○曾遭原告乙○○毆打，致被告受有手骨
    折斷之傷害，並在新竹市南門醫院住院接受開刀治療。嗣八十三年六月底或七月
    初，被告從南門醫院出院後，回到原告住家時，原告已不告而別，逕自前往大陸
    工作，棄被告及長女黃筱茹、次黃怡寧不顧，被告迫於無奈及現實生活之壓力，
    自力繼續維持路邊攤生意，以維持家計。熟料原告父親黃桶生竟不明事理，將被
    告賴以維生之路邊攤生意斷水斷電，致被告無法再以路邊攤生意維生。八十四年
    六月三十日被告於迫不得已之情形下，離開原告住所，另謀生計。八十五年一、
    二月時，因被告一直希望能返回原告住所居住而前往原告住家探視，卻見原告父
    親黃桶生，已將被告之前居住之房屋租給別人，且恢復水電，更換門鎖，將其家
    人安置於該處，迫使被告無法回到原告住居。
二、八十五年三月二十一日下午三時二十分許，被告抱持著心平氣和，避免不必要口
    角爭執心態，返回原告住家欲與原告好好談談，並順便拿取被告所有之衣物，豈
    料原告個性依然衝動，進而與被告發生口角，並以徒手及木製球棒毆打被告，致
    被告受有頭面部瘀傷約五乘四公分、四肢瘀傷五處各約五乘三公分、十二乘七公
    分、二十乘十公分、三乘二公分、四乘三公分之傷害，且已經鈞院以八十五年度
    易字第一五三○號刑事判決判處原告傷害人之身體，科拘役參拾日，如易科罰金
    ，以參佰元折壹日為標準在案。原告於八十七年間從大陸回到台灣後，除不尋找
    被告返家及將企求返回原告住所，欲履行同居義務之被告，拒於門外外，竟還反
    於真實提起行同居之訴，所幸由鈞院以九十年度婚字第四一六號民事判決駁回原
    告之訴而查明，亦足見被告絕非無故離家。是以導致民法第一千零五十二條第二
    項規定之難以維持婚姻之重大事由發生，完全係可歸責於原告，並非在於被告，
    從而原告據以請求離婚，於法不合，非有理由。再者被告至今仍由衷希望原告能
    讓被告返家一起共同生活，並盡釋前嫌，一同共創未來幸福美滿之家庭，加之以
    次女黃怡寧（七十六年十二月十五日生）年僅十四歲，尚需兩造共同照顧及教養
    等語資為抗辯。並聲明求為判決如主文所示。
參、得心證理由：
一、原告主張兩造係夫妻，現婚姻關係仍存續中，業據原告提出之戶籍謄本上配偶欄
    之登記可證，堪信為真。
二、按民法第一千零五十二條第二項規定：「有前項以外之重大事由，難以維持婚姻
    者，夫妻之一方得請求離婚。但其事由應由夫妻之一方負責者，僅他方得請求離
    婚。」，其目的雖在使夫妻請求裁判離婚之事由較富彈性，即夫妻間發生不符合
    該條第一項所列各款情形而有難以維持婚姻之重大事由者，亦得據該法條第二項
    規定訴請離婚，有最高法院八十六年三月四日八十六年度第二次民事庭會議決議
    可資參照。惟基於公允起見，如足以構成離婚原因之重大事由，應由夫妻之一方
    負責者，僅他方得請求離婚，是以有同條項但書之設。從而，婚姻如有難以維持
    之重大事由，於夫妻雙方就該事由均須負責時，應比較衡量雙方之有責程度，僅
    責任較輕之一方，得向責任較重之他方請求離婚，如雙方之有責程度相同，則雙
    方均得請求離婚，以符公平，且符合民法第一千零五十二條第二項規定之立法目
    的，有最高法院九十年度台上字第一六三九號裁判可資參考。
三、經查，原告乙○○主張與被告甲○○至今已分居七、八年之久之事實，固經被告
    自承因被告公公黃桶生斷水斷電及原告未給付生活費，不得已離家去台北工作。
    且原告於八十七年從大陸回來後，因遭受原告毆打多次，亦不敢回去等語（見本
    院九十一年十月二十三日言詞辯論筆錄），復有本院依職權調閱本院九十年度婚
    字第四一六號履行同居事件民事卷宗之九十年十一月二十日調解程序筆錄記載兩
    造所生之女黃怡寧（七十六年十二月十五日）到庭證稱：「她在我八歲的時候離
    家，當時應是八十二、三年間。離家到現在都沒有回來過，她是自己搬到外面住
    」等語可證，可認為夫妻間發生具有難以維持婚姻之客觀重大事由。惟查，被告
    是否為足以構成離婚原因之重大事由之應負責任者乙節，據本院依職權調閱本院
    九十年度婚字第四一六號民事卷宗所記載之兩造所生之黃怡寧於九十年十一月二
    十日調解程序期日到庭所作之其他證述：「我父母親常常爭吵，在八十二、三年
    間，我父親也有動手打過她，在我睡覺的時候有聽到他們打架的聲音。母親和我
    爺爺也常吵架，原因我不知道。媽媽和爸爸吵架可能是因為爸爸太晚回家。而母
    親搬出去這是因為要保護她自己」及九十年十二月二十七日言詞辯論時，證人許
    鳳嬌（三十年六月十三日）到庭證述：「因為原告喜歡賭博，而賭輸了，就依靠
    被告做小吃店來維持，他們兩個當時常常為了錢吵架，後來原告跑去大陸工作做
    廠。原告沒有聯絡要讓被告去，而且原告去大陸之後被告繼續住在夫家，結果卻
    被原告父親斷水斷電，很可憐。被告脾氣不好，但她還是很孝順她婆婆，因而她
    跟他公公的關係才不好。後來被告就在竹東幫人家煮飯。原告這幾年才從大陸回
    來，我有叫他帶被告回家，結果原告說不要。本來他們夫妻是會為了錢吵架沒有
    錯，但是主要原因是原告父親斷水斷電，被告才會跑出來，我也曾經去找過原告
    父親請他回復水電，讓被告回來住，但是原告父親不願意還罵我。」等語陳述甚
    詳，並經原告於九十年十二月二十日言詞辯論時自承其在大陸期間被告有曾來找
    過他二次，自己於八十七年間從大陸回來台灣後至目前在湖口工業區工作之期間
    ，也都沒有去找被告要回來，及九十一年一月二十四日言詞辯論時表示，不要被
    告回來共同生活，有該前揭民事卷宗在卷可參，是以尚難遽認被告為足以構成離
    婚原因重大事由之應負責任者。從而，原告所主張之事實，非堪信為真實。至於
    原告辯稱係被告經常與原告父親爭執，原告基於孝順而毆打被告之部分，原告要
    非不能本於兩造夫妻關係依理性和諧之方式協商解決，是據以毆打被告，原告即
    難謂非應負責任之一方。從而，原告據以依民法第一千零五十二條第二項規定提
    起本件訴訟訴請判決離婚，即有未合，尚難准許。
肆、訴訟費用之負擔：民事訴訟法第七十八條。
中　　　華　　　民　　　國　　九十一　　年　　　十一　　　月　　十八　　日
                                    臺灣新竹地方法院民事第一法庭
                                    法　　　官　      許  翠  玲
